臺灣臺北地方法院民事判決　　　　　　 95年度簡上字第433號
上　訴　人　甲○○
被上訴人　　風富工程有限公司
法定代理人　乙○○
訴訟代理人　劉永良律師
上列當事人間請求給付票款事件，上訴人對於中華民國九十五年
五月十二日臺灣臺北地方法院臺北簡易庭94年度北簡字第32633
號第一審判決提起上訴，本院於九十六年五月十六日言詞辯論終
結，判決如下：
    主  文
上訴駁回。
第二審訴訟費用由上訴人負擔。
    事實及理由
一、被上訴人起訴主張：被上訴人前於民國（下同）84年至87年
    間，陸續承做訴外人天頂設計工程有限公司（下稱天頂公司
    ）之水電及冷氣工程，惟其仍有部分工程款未付清，嗣於93
    年7月13日上訴人代表天頂公司與被上訴人對帳，雙方確定
    天頂公司仍需給付新臺幣（下同）900,000元於被上訴人，
    上訴人遂交付以上訴人為發票人、付款人為第一銀行興雅北
    路分行，發票日分別為93年10月13日、94年1月13日、票面
    金額依序為300,000元、600,000元，支票號碼分別為TB0000
    000、TB0000000號之支票2紙，詎被上訴人屆期提示，竟遭
    退票不獲付款，爰依票據之法律關係，請求上訴人給付票款
    等語。
二、上訴人則以：被上訴人確有承作天頂公司之工程，惟所有工
    程款均已清償完畢，天頂公司及上訴人均未曾積欠被上訴人
    工程款，系爭票據係遭訴外人乙○○之弟率眾恐嚇，上訴人
    遭脅迫於不得已之情況下，始簽系爭發票據予被上訴人等語
    置辯。
三、本件原審對於被上訴人之請求，判決被上訴人全部勝訴，上
    訴人全部聲明不服，求為（一）廢棄原判決不利於上訴人之
    部分。（二）上開廢棄部分，駁回被上訴人於原審之訴；被
    上訴人則求為判決駁回上訴。
四、兩造不爭執事項：
  1.上訴人曾簽發以上訴人為發票人、付款人為第一銀行興雅北
    路分行，發票日為93年10月13日、票面金額為300,000元、
    支票號碼為TB0000000、並以被上訴人代表人乙○○為指定
    受款人之支票（以下簡稱系爭1號支票），另簽發同發票人
    、付款人、發票日為94年1月13日，票面金額為600,000元、
    支票號碼為TB0000000之支票（以下簡稱系爭2號支票），詎
    屆期提示，竟遭退票不獲付款。
  2.上訴人以系爭2張支票之簽發，係遭訴外人乙○○等人恐嚇
    所為，並為此提出刑事告訴，案經本院檢察署檢察官以94年
    偵字第1449號偵查後，認為證據不足而為不起訴處分，因上
    訴人未再議而確定。
五、本院得心證之理由：
（一）上訴人無法證明簽發系爭支票係遭脅迫：
    1.按在票據上簽名者，依票上所載文義負責。票據法第5條
      定有明文。又當事人主張其意思表示係被詐欺或脅迫而為
      之者，應就其被詐欺或被脅迫之事實，負舉證之責任，有
      最高法院47年台上字第1632號判例意旨足參。是票據債務
      人辯稱票據係遭脅迫所簽，其不應負票據責任一節，自應
      就其被脅迫之事實，負舉證之責任。
    2.本件上訴人指稱其所以簽發系爭支票，係遭被上訴人代表
      人率眾脅迫所為，為被上訴人所否認，依舉證責任分配而
      言，自應由上訴人負舉證之責。惟查，上訴人前以乙○○
      之弟即訴外人劉啟旭夥同訴外人吳大偉、陳正璽及王崇旭
      ，約束其行動自由，強押其至天頂公司位於台北市○○○
      路72巷23弄1號辦公處所，強求其開立票據予乙○○，認
      劉啟旭、乙○○涉犯妨害自由、及恐嚇罪嫌為由，提起刑
      事告訴，案經本院檢察署檢察官認為罪證不足，並以94年
      偵字第1449號處分不起訴，因上訴人未提起再議而確定，
      此有被上訴人提出之不起訴處分書在卷可稽，並經本院依
      職權調閱台灣台北地方法院檢察署以94年偵字第1449 號
      偵查卷核閱屬實，除此以外，上訴人復未再舉證證明遭脅
      迫而簽發系爭支票之事實，則其辯稱被脅迫而簽發系爭支
      票，並不負票據責任等語，即屬無據。
（二）上訴人無法證明天頂公司對被上訴人之工程款業已清償完
      畢：
    1.按票據債務人不得以自己與發票人或執票人之前手間所存
　　　抗辯之事由對抗執票人。票據法第13條前段定有明文。是
      依票據法第13條之規定，票據債務人祗不得以自己與發票
      人或執票人之前手間所存抗辯之事由，對抗執票人，若以
      其自己與執票人間所存抗辯之事由資為對抗，則非法所不
      許。又本票乃文義證券及無因證券，本票上之權利義務，
      依票上所載文義定之，與其基礎之原因關係各自獨立。故
      本票上權利之行使，不以其原因關係存在為前提。至票據
      債務人以自己與執票人間所存抗辯事由，對抗執票人，固
      為法之所許，惟應由票據債務人就此抗辯事由負舉證責任
      。82年度台上字第629號著有裁判要旨足參。
    2.經查，被上訴人與天頂公司有工程承攬關係，前後之工程
      款數額達上千萬元，嗣因天頂公司尚有工程款未付清，而
      上訴人為天頂公司之法定代理人，是被上訴人之代表人乙
      ○○即代表被上訴人，與上訴人於93年7月13日在天頂公
      司進行對帳，由乙○○之妻傳真資料會帳（即本院檢察署
      94年偵字第1449號案卷第50頁至第53頁告證5之資料，已
      影印附卷足參）被上訴人原請求工程款為1,428, 918元，
      嗣對帳後，上訴人簽發系爭2張支票，面額共計90萬元予
      被上訴人，是系爭2張支票簽發之原因關係應是給付承攬
      工程款關係，而被上訴人與上訴人間屬於前後手關係。至
      於系爭1號支票雖指定受款人為乙○○，惟乙○○為被上
      訴人公司之負責人，代表被上訴人與上訴人請求系爭工程
      款，應有代理之實，是其擔任票據指定受款人，應是基於
      代理被上訴人公司收受之故，而系爭票據關係乃應存在於
      兩造間，是依票據法第13條反面解釋，上訴人對被上訴人
      提出票據原因關係之抗辯，依法有據，惟應對抗辯之事由
      ，負舉證之責。
    3.再查，被上訴人於84年間至87年間，陸續承做天頂公司之
      水電及冷氣工程，工程款金額高達上千萬元，是上訴人辯
      稱天頂公司已將所有之工程款清償完畢，依舉證責任分配
      而言，自應由上訴人對此已清償完畢之有利事實，負舉證
      之責。惟查，上訴人並未將被上訴人承攬之工程項目及工
      程款項全數列出，並一一表明每筆工程款清償之情形，上
      訴人雖於本院準備程序中提出「甲○○已付金額」明細，
      表示以綠色標註之款項，已用於清償乙○○之妻所傳真之
      工程款餘額1,428,918元之債務，此為被上訴人所否認，
      並陳稱上訴人所述之清償款項，是用以清償其他工程款金
      額，與本案無涉等語；再參酌上訴人所提出之付款票據資
      料及天頂公司轉帳傳票記載所示，僅能證明上訴人或天頂
      公司確曾以現金或票據支付款項予被上訴人或乙○○無訛
      ，但究竟是清償那一筆工程款，並無法得知，且依上訴人
      提出之資料所示，甚且有上訴人所謂已支付之款項，與被
      上訴人請款金額不符之情形存在（如被上訴人請款62,510
      元、36,215元，上訴人稱已付55,000元、3萬元），是依
      上訴人所提出之資料，實難認為上訴人所稱已給付之現金
      或兌現之票據金額，即是用以清償乙○○之妻，於93年7
      月13日晚間9時許傳真之工程明細內所載之工程款項，除
      此以外，上訴人復未提出其他證據足資證明，天頂公司對
      被上訴人公司積欠之工程款，業已全數清償完畢，是上訴
      人辯稱被上訴人向天頂公司請求給付之工程款，均已清償
      完畢云云，尚非可採。
（三）上訴人對被上訴人自應負系爭票據責任：
    1.按在票據上簽名者，依票上所載文義負責。發票人應照票
      據文義擔保支票之支付。又執票人向支票債務人行使追索
      權時，得請求自為付款提示之日起之利息，如無約定利率
      者，依年利息6%計算，分別於票據法第5條第1項、第126
      條、第133條定有明文。
    2.經查，本件上訴人確實簽發系爭2張支票，而上訴人復未
      能證明係遭脅迫而簽發該票據，及該票據有原因關係不存
      在之事實，已如前述，是依上揭規定所示，上訴人自應對
      被上訴人負票據責任甚明，是被上訴人依票據關係訴請上
      訴人應給付票載金額及利息，即屬有據。
六、綜上所述，本件被上訴人主張上訴人應負票據責任為可採，
    上訴人所辯均無可取。依票據法第5條第1項、第126條、第
    133條之規定，被上訴人自得請求上訴人給付票載金額及利
    息。從而，被上訴人本於票據關係，請求上訴人給付90萬元
    及自94年1月18日起至清償日止，按年息6%計算之利息，為
    有理由，應予准許。是原審判命上訴人如數給付，於法並無
    不合。上訴意旨指摘原判決不當，求予廢棄改判，為無理由
    ，應予駁回其上訴。
七、兩造其餘之攻擊或防禦方法及未經援用之證據，經本院斟酌
    後，認為均不足以影響本判決之結果，自無逐一詳予論駁之
    必要，併此敘明。
八、據上論結，本件上訴為無理由，依民事訴訟法第436條之1第
    3項、第449條第1項、第78條，判決如主文。
中　　華　　民　　國　　96　　年　　5 　　月　　30　　日
              民事第五庭審判長法　    官　翁昭蓉
                              法      官  林麗真
                  　　　　　　法　    官　陶亞琴
以上正本係照原本作成
本件判決不得上訴。
中　　華　　民　　國　　96　　年　　5 　　月　　30　　日
               　             法院書記官　吳芳玉
